臺灣臺南地方法院民事判決
110年度訴字第742號
原      告  張柏鴻
訴訟代理人  朱景臨律師
被      告  陳柏霖  
上列當事人間請求塗銷抵押權設定登記事件，經本院於民國110
年10月26日言詞辯論終結，判決如下：
    主      文
確認被告就如附表所示之不動產，於民國八十一年五月二十九日
設定新臺幣肆佰萬元抵押權所擔保之債權請求權不存在。
被告應將如附表所示之不動產，於民國八十一年五月二十九日經
臺南市臺南地政事務所以八十一年台南土字第０三００四四號所為
之抵押權設定登記塗銷。
訴訟費用新臺幣肆萬零陸佰元由被告負擔。
    事實及理由
壹、程序部分：
一、按訴狀送達後，原告不得將原訴變更或追加他訴。但有請求
    之基礎事實同一者，不在此限，民事訴訟法第255條第1項第
    2款定有明文。本件原告起訴時原請求：被告應將如附表所
    示不動產（下稱系爭不動產）於民國81年5月29日經臺南市
    臺南地政事務所以台南土字第030044號所為之抵押權（下稱
    系爭抵押權）設定登記予以塗銷；嗣於110年9月14日具狀變
    更聲明為：１、確認被告以設定系爭抵押權所擔保之新臺幣
    （下同）400萬元債權（下稱系爭抵押債權）請求權不存在
    。２、被告應將系爭抵押權登記予以塗銷（見本院卷第45、4
    6頁）。經核原告變更聲明部分所請求之基礎事實屬同一，
    與上開規定並無不合，應予准許。
二、次按確認法律關係之訴，非原告有即受確認判決之法律上利
    益者，不得提起之，民事訴訟法第247條第1項前段定有明文
    。而所謂即受確認判決之法律上利益，係指法律關係之存否
    不明確，原告主觀上認其在法律上之地位有不安之狀態存在
    ，且此種不安之狀態，能以確認判決將之除去者而言（最高
    法院52年度臺上字第1240號判決意旨參照）。查本件原告主
    張其所有之系爭不動產上存有系爭抵押權，系爭抵押債權清
    償日期為81年8月11日，迄今已逾15年，其請求權已罹於時
    效而消滅，系爭抵押權債權是否存在處於不明確之狀態，已
    使原告在法律上之地位發生不安之危險，而此一法律上之不
    安危險狀態，得以本件確認判決將之除去，揆諸前揭法條規
    定及判例意旨，原告提起本件確認訴訟，即有受確認判決之
    法律上利益，合先敘明。　
三、被告經合法通知，無正當理由，未於言詞辯論期日到場，核
    無民事訴訟法第386條所列各款情形，爰依原告之聲請，由
    其一造辯論而為判決。
貳、實體部分：
一、原告起訴主張：原告於81年5月11日向訴外人葉金環借款，
    並提供其所有系爭不動產設定系爭抵押權予葉金環，存續期
    間自81年5月11日至81年8月11日。系爭抵押債權清償日期為
    81年8月11日，則該債權請求權至96年8月11日已罹於15年時
    效，原告得拒絕給付，葉金環復未於消滅時效完成後5年內
    即101年8月11日前實行系爭抵押權，系爭抵押權亦因除斥期
    間經過而消滅，依社會一般交易習慣，系爭抵押權登記對於
    系爭不動產客觀交換價值有負面影響，自屬對原告所有權之
    妨害，原告本於所有權人地位，得請求塗銷系爭抵押權之設
    定登記，葉金環嗣於107年10月6日死亡，被告為其繼承人，
    系爭抵押權於被告開始繼承前已因除斥期間經過而消滅，被
    告即無須辦理抵押權繼承登記，惟被告仍負有塗銷系爭抵押
    權登記之義務，爰依民法第767條第1項中段規定，提起本件
    訴訟等語。並聲明：如主文第1、2項所示。
二、被告未於言詞辯論期日到場，亦未提出書狀作何聲明或陳述
    。
三、本院得心證之理由：
（一）原告主張：其於81年5月11日向訴外人葉金環借款，並提
      供其所有系爭不動產設定系爭抵押權予葉金環，存續期間
      自81年5月11日至81年8月11日，系爭抵押權所擔保之債權
      清償日期為81年8月11日，葉金環嗣於107年10月6日死亡
      ，被告為其繼承人等情，業據其提出系爭不動產登記第一
      類謄本、除戶謄本、本院107年12月24日南院武家君107年
      度司繼字第3593號公告、本院107年11月23日南院武家君1
      07年度司繼字第3256號公告、戶籍謄本各1份為證（見本
      院110年度補字第299號卷第21至35、81頁；本院卷第51至
      65頁），而被告經合法通知，未於言詞辯論期日到場爭執
      ，亦未提出任何書狀或證據資料以供本院審酌，依民事訴
      訟法第280條第3項前段準用同條第1項之規定，視同自認
      該事實，是堪信原告此部分主張係為真實。
（二）按請求權，因15年間不行使而消滅；消滅時效，自請求權
      可行使時起算；抵押權擔保之債權，其請求權已因時效而
      消滅，如抵押權人於消滅時效完成後，5年間不實行其抵
      押權者，其抵押權消滅，民法第125條前段、第128條前段
      、民法第880條分別定有明文。又抵押權逾民法第880條規
      定之5年除斥期間後，其抵押權本即已歸於消滅，如該抵
      押權人死亡，其繼承人不僅無繼承其抵押權之可言，且負
      塗銷抵押權登記之義務。故抵押人如以抵押權人之繼承人
      為被告訴請塗銷抵押權登記時，該抵押權既已消滅，自無
      須先辦抵押權繼承登記，始准許塗銷登記（參見臺灣高等
      法院74年2月25日（74）廳民一字第118號法律問題研究司
      法院第一廳研究意見、臺灣高等法院臺中分院106年度重
      上字第182號判決）。查系爭抵押權登記之存續期間自81
      年5月11日至81年8月11日，清償日期為81年8月11日，揆
      之前揭規定，則其所擔保之債權請求權應至96年8月11日
      即已因時效完成而消滅，原告自得請求確認系爭抵押債權
      請求權不存在，另系爭抵押權亦因所擔保債權時效完成後
      5年間，即至葉金環死亡前之101年8月11日止未實行而消
      滅，且系爭不動產現仍存有系爭抵押權登記，自屬對於原
      告所有權之妨害，原告本於所有權人之地位，自得請求被
      告塗銷系爭抵押權登記，以除去妨害。
四、綜上所述，原告本於所有權人之地位，依第767條第1項中段
    規定，請求確認系爭抵押債權請求權不存在，及被告應將系
    爭抵押權設定登記予以塗銷，均有理由，應予准許。
五、末按訴訟費用，由敗訴之當事人負擔；法院為終局裁判時，
    應依職權為訴訟費用之裁判，民事訴訟法第78條、第87條第
    1項分別定有明文。本件訴訟費用即第一審裁判費確定為40,
    600元，應由敗訴之被告負擔，爰判決如主文第3項所示。
據上論結，本件原告之訴為有理由，依民事訴訟法第385條第1項
前段、第78條、第87條第1項，判決如主文。
中　　華　　民　　國   110    年    10    月    29    日
                  民事第二庭  法  官  王參和
以上正本證明與原本無異。
如不服本判決，應於送達後20日內，向本院提出上訴狀並表明上
訴理由，如於本判決宣示後送達前提起上訴者，應於判決送達後
廿日內補提上訴理由書（須附繕本）。如委任律師提起上訴者，
應一併繳納上訴審裁判費。
中　　華　　民　　國　　110 　年　　11　　月　　1 　　日
                              書記官  程伊妝　
　　　　　　　　　　　　　　　　　　　
附表：
編號 土地/建物坐落 面積 權利範圍  1 臺南市○區○○段000地號土地 2,809平方公尺 10000分之497  2 臺南市○區○○段0000○號（門牌號碼臺南市○區○○○街0號7樓之1）  2分之1  3 臺南市○區○○段0000○號（門牌號碼臺南市○區○○○街0號7樓之2）  2分之1  4 臺南市○區○○段0000○號（門牌號碼臺南市○區○○○街0號7樓之3）  2分之1